【裁判字號】    99,上,213
【裁判日期】    991207
【裁判案由】    侵權行為損害賠償
【裁判全文】
臺灣高等法院臺中分院民事判決  99年度上字第213號
上  訴  人  杜逸正
訴訟代理人  黃幼蘭律師
被  上訴人  財團法人仁德醫護管理專科學校
法定代理人  張志誠
被  上訴人  范俊松
            胡冠華
共同訴訟代理人  楊榮富律師
上列當事人間請求侵權行為損害賠償事件，上訴人對於民國99年
5月11日臺灣苗栗地方法院99年度訴字第9號第一審判決提起上訴
，本院於民國99年11月23日言詞辯論終結，判決如下：
    主  文
上訴及假執行之聲請均駁回。
第二審訴訟費用由上訴人負擔。
    事實及理由
一、上訴人杜逸正主張：
    伊自民國90年2月起受聘於被上訴人財團法人仁德醫護管理
    專科學校（下稱仁德醫校）。仁德醫校於96年 8月通知自96
    學年度第1學期開始不續聘伊，但嗣因自知理虧，於97年3月
    始補發96年8月至97年3月間之半薪及96學年度聘書予伊。伊
    接獲聘書後即每日到校，惟因仁德醫校仍未為伊排課，致伊
    無從履行授課義務。被上訴人胡冠華、范俊松分別為仁德醫
    校之校長、人事室主任，為仁德醫校之受僱人，明知因仁德
    醫校未安排課程致伊無法授課，且係仁德醫校 8個月的薪水
    ，伊並無領錢不做事之情事，竟於仁德醫校97年 7月21日仁
    專人字第0970003178號（下稱系爭函文）報請教育部資遣伊
    之函文說明第 3項中，以「況且杜師自96年學年度迄今，從
    未有履行包括授課等聘約任何義務，每月坐享支薪，揆諸本
    校兢兢業業教職同仁及沈重人事費用等情，在杜師不願領離
    職金亦不願繳交資遣同意書，倘本案未蒙鈞部認可，冗員教
    師將造成本校莫大困擾，亦非教師法第15條之立法初衷」等
    語，不實指摘伊未履行受聘之義務，而以「每月坐享支薪，
    為冗員教師」之語故意貶損伊之名譽，致伊在社會上之評價
    受到貶損。胡冠華、范俊松之職務上之行為侵害伊之名譽權
    ，自應與仁德醫校連帶負損害賠償責任。爰依民法第 184條
    第1項、第185條第1項、第188條第1項前段、第18條、第195
    條第 1項規定，請求胡冠華、范俊松、仁德醫校應連帶賠償
    杜逸正新臺幣（下同）160 萬元之本息，並陳明願供擔保為
    假執行。
二、被上訴人胡冠華、范俊松、仁德醫校則辯以：
    仁德醫校因95學年度入學人數銳減，且為落實專科教育法規
    定之後期中等教育課程，逐步修訂五專前三年課程，致有部
    分教師授課基本鐘點時數不足。仁德醫校於系爭函文記載：
    杜師自96學年度迄今，從未有履行包括授課等聘約任何義務
    ，與事實相符。又杜逸正自96學年度起並未授課，但仁德醫
    校仍依教育部之指示，於97年 2月將96學年度上學期之本俸
    全數補發予杜逸正，嗣後並按月發放薪資至教育部97年 9月
    19日核准資遣案為止，則杜逸正在無法授課之情形下，仍可
    按月領取薪俸，自有坐享支薪之情事，且系爭函文中記載杜
    逸正按月坐享支薪，及本件資遣案若未經教育部核准，冗員
    教師即多餘之教師人員將造成學校莫大困擾等語，亦無任何
    虛構之處。系爭函文之陳述內容，係為向教育部陳明仁德醫
    校依教師法相關規定資遣杜逸正之事由，非意在指摘杜逸正
    有何不名譽之事實，依一般社會通念難認已達不法侵害杜逸
    正名譽之程度。況教育部就仁德醫校於系爭函文所載之內容
    本有審核內容真假之權限，亦不至於僅因仁德醫校提出系爭
    函文，即影響杜逸正之社會評價。又本件被上訴人係因教育
    部97年 7月11日台人(三)字第0970126165號函未核准杜逸正之
    資遣案，為避免資遣案懸宕不決，基於學校立場所為自衛、
    自辯，以維護學校合法利益，系爭函文敘述內容，為法律上
    所賦予陳述、辯明本件資遣案合法性之正當行使，應有免責
    事由存在等語，資為抗辯。
三、(一)兩造不爭執事項：
  1.依教師法第15條規定，資遣現職工作不適任或現職已無工作
    又無其他適當工作可以調任者或經公立醫院證明身體衰弱不
    能勝任工作之合格教師，需先報經主管教育行政機關核准。
  2.仁德醫校自96學年度起即未排課與杜逸正，杜逸正自96學年
    度起未在仁德醫校授課。
  3.教育部於96年12月 3日、96年12月31日、97年1月3日發函仁
    德醫校，表示依教師法第15條規定，教師之資遣需經教育部
    核准，要求仁德醫校在教育部未核准前應支付杜逸正薪資。
  4.仁德醫校於97年 2月27日匯款給付杜逸正96年8月至97年3月
    之薪資共17萬7407元。
  5.仁德醫校於97年3月6日寄送96學年度聘書予杜逸正，此後並
    按月給付薪資，至教育部於97年 9月19日核准資遣案為止。
  6.仁德醫校於97年4月8日發函教育部表示資遣杜逸正案經二級
    教評會審議後，認定資遣原因成立。
  7.系爭函文記載：「所報杜逸正教師資遣案，雖未繳交資遣同
    意書，惟本案確已依教師法第15條及其施行細則第21條等規
    定，經本校二級教師評審委員會審查通過在案，全案秉持法
    、理、情妥處。況且杜師自96年學年度迄今，從未有履行包
    括授課等聘約任何義務，每月坐享支薪，揆諸本校兢兢業業
    教職同仁及沈重人事費用等情，在杜師不願領離職金亦不願
    繳交資遣同意書，倘本案未蒙鈞部認可，冗員教師將造成本
    校莫大困擾，亦非教師法第15條之立法初衷」。而胡冠華、
    范俊松均有於系爭函文之文稿用印。
  8.教育部於97年 9月19日函覆仁德醫校，同意仁德醫校資遣杜
    逸正，並自文到之日生效。
    (二)爭執事項：
  1.系爭函文中，「杜師自96年學年度迄今，從未履行包括授課
    等聘約任何義務，每月坐享支薪」及「冗員教師」等內容有
    損害杜逸正名譽，有無理由？
  2.若杜逸正之名譽有受損，可請求賠償之慰撫金若干？
四、得心證之理由：
  (1)上訴人杜逸正主張被上訴人范俊松、胡冠華均有在仁德醫校
    之系爭函文文稿用印，而系爭函文記載「杜師自96年學年度
    迄今，從未履行包括授課等聘約任何義務，每月坐享支薪」
    及「冗員教師」等語，為被上訴人所不爭執，並有該函文足
    證（見原審卷第191頁），杜逸正此部分主張堪信為真實。
  (2)系爭函文中有關「杜師自96年學年度迄今，從未有履行包括
    授課等聘約任何義務，每月坐享支薪」之記載，係仁德醫校
    向教育部說明資遣上訴人杜逸正之原因，估不論杜逸正未授
    課之原因究係仁德醫校故意不排課，抑或係因學生人數減少
    ，然上開敘述內容，尚無損於上訴人之名譽。
  (3)系爭函文中雖有「冗員教師」之記載，但該函文有關冗員教
    師之記載全文為「，倘本案未蒙鈞部認可，冗員教師將造成
    在本校莫大困擾，亦非教師法第15條之立法初衷」，是此冗
    員教師係在敘述教育部倘不准資遣上訴人，仁德醫校在無課
    可按排情形下，將造成學校困擾，此種敘述，尚不足使教育
    部或承辦人員對上訴人產生貶損之評價。
  (4)又按涉及侵害他人名譽之言論，可包括事實陳述與意見表達
    ，前者具有可證明性，後者則係行為人表示自己之見解或立
    場，無所謂真實與否。而民法上名譽權之侵害雖與刑法之誹
    謗罪不相同，惟刑法就誹謗罪設有處罰規定，該法第 311條
    第 1款規定，行為人因自衛、自辯或保護合法之利益而以善
    意發表言論，不罰。有關上述不罰之規定，於民事事件即非
    不得採為審酌之標準。是行為人因自衛、自辯或保護合法之
    利益而出於善意發表評論者，其言論自由即應受到維護，尚
    不得論以構成侵權行為，所謂以善意發表言論，係指非出於
    惡意而發表言論，表意人只要係因自衛、自辯或保護合法之
    利益提出其主觀意見或評論，而非以損害他人名譽為唯一之
    目的者，即可推定表意人係出於善意。倘行為人以善意發表
    言論，因自衛、自辯或保護合法之利益，而為適當之評論，
    行為人雖不能證明言論內容為真實，但就其所言為真實之舉
    證責任，仍應有相當程度之減輕（證明強度不必至客觀之真
    實），且不得完全加諸於行為人，倘依行為人所提證據資料
    ，可認有相當理由確信其為真實，或對於行為人乃出於明知
    不實故意捏造或因重大過失、輕率、疏忽而不知其真偽等不
    利之情節未善盡舉證責任者，均不得謂行為人為未盡注意義
    務而有過失，縱事後證明其言論內容與事實不符，亦不能令
    其負侵權行為之損害賠償責任。又依教師法第15條之規定，
    被上訴人仁德醫校資遣上訴人需報經主管教育行政機關核准
    ，故被上訴人仁德醫校與上訴人均屬教育部審核資遣案之當
    事人，而當事人於行政程序中，故意就與本案爭訟無關之事
    項，虛構陳述詆毀他人之事實，侵害他人之名譽，雖為法之
    不許，然若當事人就資遣案之爭點而為攻擊或防禦之陳述，
    非就與爭點毫無關聯之情事任意指摘，未逾行使正當攻防之
    合理範圍者，應認符合刑法第 311條所謂「自衛、自辯或保
    護合法利益」之免責範圍，亦即當事人於請求核准或反對核
    准程序中，為說明其請求及抗辯之事實為正當，就其爭訟相
    關事實，提出有利其請求之主張或抗辯，縱使因此影響他人
    之名譽，然其與爭訟事項相關之主張及抗辯，係當事人在爭
    訟程序中權利之行使，為因自衛、自辯或保護合法利益所發
    表之善意言論，即有阻卻違法之情事，當不負侵權行為之損
    害賠償責任。
  (5)被上訴人等辯稱，依教師法第15條規定學校資遣教師，須經
    主管機關即教育部核准，被上訴人仁德醫校出具系爭函文與
    教育部，係因主管機關教育部前後來函，要求被上訴人仁德
    學校在未經教育部核准資遣案前，應依規定給付上訴人薪資
    ，被上訴人仁德醫校依教育部函文要求給付上訴人薪資後，
    於97年4月8日發函教育部，表示經召開二級教評會審議後，
    認定資遣上訴人原因成立，再於97年 4月25日發函教育部，
    主張教師資遣案如需被資遣人同意方得核准，於法理確屬不
    當等語，然教育部於97年 7月11日函覆被上訴人仁德醫校，
    仍以未隨案檢附上訴人資遣同意書，而未核准本件資遣案，
    並要求被上訴人仁德醫校審慎妥處，再報教育部核辦之事實
    ，為兩造所不爭執，並有上開被上訴人仁德醫校與教育部往
    來函文及存款憑條在卷可佐（見原審卷第191至196頁），堪
    信為真實。被上訴人仁德醫校係教育部審核資遣案之當事人
    ，已如前述。被上訴人等以系爭函文行文教育部，係因教育
    部要求資遣案尚需檢附上訴人出具之資遣同意書，而上訴人
    不同意資遣，實無從檢附該資遣同意書，被上訴人等人於請
    求核准資遣案之程序中，因自衛、自辯及保護合法利益，在
    系爭函文提出「上訴人未履行授課義務，坐享薪資，冗員教
    師」等主觀意見或評論，並非以損害上訴人名譽為唯一之目
    的，應可推定係出於善意。而被上訴人等在無足夠授課鐘點
    排予上訴人教授，又需支付上訴人薪資之情形下，以其主觀
    立場，認上訴人未履行授課聘約義務，仍可坐享薪資，對被
    上訴人仁德醫校而言屬多餘之冗員，亦屬適當之評論。且被
    上訴人等係基於被上訴人仁德醫校屬教育部審准資遣案之一
    造，以申請人立場向行政機關提出與請求內容有關之主張，
    此言論自由應受保障，縱系爭函文上開內容致上訴人心生不
    悅，本件亦有刑法第311條第1款免責事由之適用，自不能令
    被上訴人等負侵權行為之損害賠償責任。
  (6)綜上，系爭函文之上開敘述係就資遣案所為陳述，非無關聯
    性之任意指摘，且其內容尚不足使教育部或承辦人員對上訴
    人產生貶損之評價；又屬因自衛、自辯或保護合法之利益而
    出於善意發表評論者，上訴人主張被上訴人侵害其名譽權，
    為不足採。是上訴人執此主張被上訴人應連帶賠償其精神上
    之損害云云，自屬無據，不應准許。其假執行之聲請亦失所
    附麗，應併予駁回。原審為上訴人敗訴之判決，及駁回其假
    執行之聲請，並無不合。上訴意旨指摘原判決不當，求予廢
    棄改判，為無理由，應予駁回。至於仁德醫校是否確實因為
    學生人數減少、無法為上訴人安排授課課程，而需以資遣之
    方式解聘上訴人，上訴人與仁德醫校間聘任關係是否仍存在
    ，乃另案訴訟（現繫屬於台灣苗栗地方法院）問題，與本件
    結論無關，併予指明。
五、本件事證已臻明確，兩造其餘主張及陳述，核與判決結果不
    生影響，不另論述，附此敘明。
六、據上論結，本件上訴為無理由，依民事訴訟法第449條第1項
    、第78條，判決如主文。
中    華    民    國    99    年    12    月    7     日
              民事第七庭    審判長法  官  饒鴻鵬
                                  法  官  陳毓秀
                                  法  官  李平勳
以上正本係照原本作成。
如不服本判決，應於收受判決送達後20日內向本院提出上訴書狀
，其未表明上訴理由者，應於提出上訴後20日內向本院提出上訴
理由書（均須按他造人數附繕本）。上訴時應提出委任律師為訴
訟代理人之委任狀；依民事訴訟法第466條之1第1項但書或第2項
委任有律師資格者，另應附具律師資格證書影本及釋明委任人與
受任人之關係書。如委任律師提起上訴者，應依民事訴訟法施行
法第9條規定，一併繳納上訴審裁判費。
                                  書記官  江丞晏
中    華    民    國    99    年    12    月    7     日

司法院資訊處製作；財團法人民間司法改革基金會備份。
